【裁判字號】    94,訴,2545
【裁判日期】    950525
【裁判案由】    有關國防事務
【裁判全文】
臺北高等行政法院判決
                                     94年度訴字第02545號
                              .
原      告  甲○○
訴訟代理人  丙○○
被      告  國防部
代  表  人  乙○部長）  通訊.
訴訟代理人  徐克銘  律師
複  代理人  洪大植  律師
上列當事人間因義務役預備軍官資格之國防事務事件，原告不服
行政院中華民國94年6 月7 日院臺訴字第0940085741號訴願決定
，提起行政訴訟。本院判決如下：
    主  文
原告之訴駁回。
訴訟費用由原告負擔。
    事  實
一、事實概要：
    原告於就讀國立臺灣大學電機工程研究所期間，參加民國（
    下同）86年度預備軍官考選，以總分224 分達第一梯次通訊
    官錄取標準，惟因當時欠缺大專集訓成績，遭註銷錄取資格
    。嗣原告於 88 年 1 月 3 日以「大專預備軍官選訓服役實
    施辦法」第 6 條初選合格標準已刪除大專集訓成績項目為
    由，請求前國防部大專預備軍官複選委員會（現已改制為大
    專程度義務役預備軍官預備士官考選委員會）補錄取其為預
    備軍官。然經該委員會 88 年 11 月 26 日（88）易晨字第
    28834 號書函（下稱原處分）否准所請，原告對之提起訴願
    、再訴願，遞遭駁回，乃提起行政訴訟，經本院 89 年度訴
    字第 3126 號判決，認國防部大專預備軍官複選委員會無當
    事人能力無權就原告請求作成准否之處分，爰將再訴願及訴
    願決定均撤銷，發回被告另為適當之決定。原告仍不服提起
    上訴，經最高行政法院以 92 年度裁字第 128 號裁定上訴
    駁回，全案經本院於移送被告依法另為適法決定。嗣被告依
    據最高行政法院 91 年度判字第 1143 號判決內容意旨，於
    92 年 6 月 18 日以 92 年決字第 067 號訴願決定予以駁
    回。惟此一訴願決定經本院於 93 年 6 月 30 日以 92 年
    度訴字第 3879 號判決認為預官複選會為國防部之內部單位
    ，其所為之意思表示視同國防部之行政處分，若不服處分應
    向行政院提起訴願，是以前述國防部訴願審議委員會於 92
    年 6 月 18 日所為之 92 年決字第 067 號訴願決定，係屬
    管轄錯誤，爰將該訴願決定撤銷並移交行政院訴願審議委員
    會另為決定，復再經行政院訴願審議委員會於 94 年 6 月
    7 日以院臺訴字第 0940085741 號函駁回訴願，原告不服訴
    願決定，遂提起本件行政訴訟。
二、兩造聲明：
  (一)原告聲明求為判決：
    1.訴願決定及原處分均撤銷。
    2.被告應作成補錄原告為義務役預備軍官之行政處分。
    3.確認錄取之預官資格可以跨年保留。
    4.訴訟費用由被告負擔。
  (二)被告聲明求為判決：
    1.原告之訴均駁回。
    2.訴訟費用由原告負擔。
三、兩造之爭點：原告主張申請補錄取預備軍官請求被告許可之
    案件，依中央法規標準法第18條規定應適用新法不計大專集
    訓成績之規定，原處分仍適用舊法顯屬錯誤，是否可採？
  (一)原告主張之理由：
    1.原告於86年參加大專預備軍官考選，取得總分224 分並達
      到第一梯次通訊官之錄取標準，依被告87易晨字14091 號
      亦認為原告得於補正大專訓成績即可補錄取為義務役預備
      軍官。
    2.本件之適用「大專預備軍官選訓服役實施辦法」第6 條第
      1 項規定，業於88年12月1 日修正為：「各大專院校應組
      成大專預備軍官初選委員會，就應屆畢業生所填報之志願
      申請進行審查，其初選合格標準規定如左：一體格：乙等
      體位以上。二在校操行成績：總平均80分以上。三在校軍
      訓成績：總平均70分以上。」，其已刪除「大專學生集訓
      （含考核）成績：總平均75分以上」之要件，依該修正規
      定，原告即已符合預備軍官考選初選合格之要件。原告遂
      以法律變更為由提出申請。按原告已取得有效及格成績，
      依新法原告已完全達到錄取大專預備軍官之所有要件，被
      告逕自取消原告預備軍官之資格，並要求原告若要當預備
      軍官須再重考，並無理由。
    3.按中央法規標準法第18條規定：「各機關受理人民聲請許
      可案件適用法規時，除依其性質應適用行為時之法規外，
      如在處理程序終結前，據以准許之法規有變更者，適用新
      法規。但舊法規有利於當事人而新法規未廢除或禁止所聲
      請之事項者，適用舊法規。」本作為原告申請補錄取預備
      軍官請求被告許可之案件，依前開法條，人民聲請許可案
      件，自應依中央法規標準法第18條適用新法規規定。故本
      件無採用舊法規處理之餘地，原處分顯屬錯誤。且國防部
      新近修訂預官考選辦法，使預官之錄取資格跨年失其效力
      ，而原告提出申請時預官之錄取資格有跨年保留之效力，
      不應受新修之考選辦法所限制。
    4.本院於本案之前審判決合議庭中，原告主張當庭審判長曾
      表示: 『本案本來就應該讓原告有預官資格，若不是因為
      你們當事人不適格的關係我早就判他贏了。』，並認定該
      位審判長亦認本案依照新修訂的大專預備軍官選訓服役實
      施辦法第6 條補錄取本人為預官為有理由。請本院於本次
      行政訴訟參酌前述法官之見解，為補錄訴願人為義務役預
      備軍官之決定。
    5.行政法規係以不溯及既往為原則，而以溯及既往為例外，
      該原則是源自法治國家內函之信賴保護思想，故行政法規
      不溯及既往原則不僅是用法，且是立法原則。準此，除立
      法機關於制定法律之際，因衡量公益之維護與利益之保護
      之結果，明定行政法規得例外地溯及既往 (如中央法規標
      準法第18條、刑法第2 條第1 項等)外 ，其他國家機關於
      適用行政法規時，應遵守該原則，不得任意擴張例外規定
      之解釋，而使行政法規之效力溯及於該法規生效前業已終
      結之事實或法律關係，以維持法律生活之安定，否則將違
      反行政法規不溯及既往原則，進而牴觸法治國家思想。49
      年判字第108 號、56年判字第81號、56年判字第244 號等
      判例所指示「實體從舊，程序從新」之適用法規原則，即
      本此法理。本件原告所取得之合法有效預備軍官考選成績
      ，其最終法律關係尚未確定，被告主張不溯既往原則在處
      理未終結之事實或法律關係時因例外地溯及既往而被排除
      ，故被告此主張為無理由。
    6.綜上所述，原告符合大專預備軍官考選之錄取要件，被告
      應補錄取原告為義務役預備軍官，原處分無理由應予以撤
      銷。
  (二)被告主張之理由：
    1.查本案原告並無適用國防部 (88) 鐸錮字第17157 號、內
      政部台 (88) 內中役字第8880505 號、教育部台 (88) 軍
      字第88127761號函，亦即修改後之「大專預備軍官選訓服
      役實施辦法」之餘地：
      (1)按中央法規標準法第18條之規定，是否適用新法規，端
        以該聲請許可事件之處理程序是否終結為斷，若系爭事
        件之處理程序已然終結，則不因後續法規有所變更而適
        用新法規。
      (2)「中央法規標準法第18條所稱『處理程序』係指主管機
        關處理事件之程序而言，並不包括行政救濟之程序在內
        。故主管機關受理人民聲請許可案件，其處理程序終結
        後，在行政救濟程序進行中法規有變更者，仍應適用舊
        法。」為最高行政法院62年判字第507 號判例、72年判
        字第1651號判例所明示。準此以言，所謂「處理程序」
        已終結，係指主管機關處理人民聲請許可事件之一般行
        政程序，並不包含內部訴願、外部行政訴訟等之行政救
        濟程序在內，故主管機關受理人民聲請許可案件，其處
        理程序終結後，在行政救濟程序中法規有變更者，仍應
        適用舊法。
      (3)今原告聲請補錄為預備軍官此一事件，早已於88年4
        月30日以(88) 年易晨字第8392號函遭答辯機關否准，
         其 處理程序早已終結，並於91年7 月4 日，經最高行
        政法院91年度判字第1143號判決駁回本案原告聲請確定
        在案。後因客觀上國家政策變更，修改「大專預備軍官
        選訓服役實施辦法」第6 條之規定，取消「大專學生集
        訓成績：總平均75分以上」之要求，原告遂以此為由另
        行提出申請，然查其主觀情形並無任何變更，經答辯機
        關於88年11月26日否准。經查該「大專預備軍官選訓服
        役實施辦法」係於88年12月1 日修正，亦即被告於88年
        11月26日否准原告第二次申請時，其行政程序仍尚處於
        舊法時期，依最高行政法院前述判例所稱「處理程序係
        指主管機關處理人民聲請許可事件之程序，並不包含行
        政救濟之程序在內」之意旨，本案行政機關駁回原告之
        補錄申請時其程序已終結，自應適用舊法。
      (4)綜上所述，原告稱依中央法規標準法第18條，其程序尚
        未終結，而應適用大專預備軍官選訓服役實施辦法修正
        後之第6 條規定，依上述最高行政法院判例之意旨顯於
        法無據。行政機關仍應照舊法處理，被告否准原告之聲
        請自無違法。
    2.本案原告依大專預備軍官選訓服役實施辦法之舊法規定，
      不符預備軍官之資格：
      (1)原告應適用大專預備軍官選訓服役實施辦法之舊法規定
        已如前所述。按該舊法第6 條第1 項第3 款規定，大專
        學生集訓成績需達總平均75分以上，方為合格。原告既
        無此項成績且就此不爭，按諸上述規定原告自不具備預
        官資格，不因後續法變更而異其結果。
      (2)依最高行政法院91年度1143號確定判決指出，原告亦未
        洽請其所屬學校之教官協處，即主張其因特殊情形未參
        加該次集訓而請求免訓，惟該次集訓已有其與原告同校
        之學生參與，益可見原告以寒訓時間與學校行事曆衝突
        為由，並不可採，爰一併陳明。
    3.本案原告並無主張信賴保護原則之餘地：
      (1)按司法院大法官第589 號解釋指出：「法治國原則為憲
        法之基本原則，首重人民權利之維護、法秩序之安定及
        信賴保護原則之遵守。行政法規公布施行後，制定或發
        布法規之機關依法定程序予以修改或廢止時，應兼顧規
        範對象信賴利益之保護。受規範對象如已在因法規施行
        而產生信賴基礎之存續期間內，對構成信賴要件之事實
        ，有客觀上具體表現之行為，且有值得保護之利益者，
        即應受信賴保護原則之保障。」是以信賴保護原則除須
        以信賴基礎及信賴值得保護為要件外，尚需當事人具備
        信賴行為，釋字第525 號、529 號、574 號、580 號解
        釋均有類此意旨。
      (2)復按司法院大法官第525 號解釋文：「任何行政法規皆
        不能預期其永久實施，受規範對象須已在因法規施行而
        產生信賴基礎之存續期間，對構成信賴要件之事實，有
        客觀上具體表現之行為，始受信賴之保護。」本案原告
        於法規變更前並無任何積極之信賴行為，自無信賴保護
        原則之適用。抑有進者，信賴保護原則一般說來均係發
        生於前法適用於當事人之結果，優於後法適用於當事人
        之結果，當事人因對適用前法所生之結果產生正當合理
        之信賴，並有具體之信賴行為，方得主張信賴保護原則
        。本案情形則非如此，大專集訓制度即將取消一事當時
        已為國人所眾知，原告當時正值兵役年齡自無主張不知
        此項事實之理，其卻一再無故拖延參加大專集訓，而其
        於新法取消大專集訓後，自不得主張其就施行後之新法
        有信賴保護原則之適用。
      (3)綜上所述，本案原告主張其有信賴保護原則之適用，應
        屬於法無據為是，且前次駁回原告請求之最高行政法院
        91年度1143號確定判決亦認為「國防部已研議廢除大專
        集訓制度多年，為眾所皆知之事實，原告一再藉故延誤
        集訓，益難邀信賴保護原則之適用。」益可見原告並無
        信賴保護原則之適用，亦一併陳明。
    4.若原告主張有理，將使答辯機關違反平等原則：
      (1)「中華民國人民，無分男女，宗教，種族，階級，黨派
        ，再法律上一律平等。」、「行政行為，非有正當理由
        ，不得為差別待遇。」，分別為憲法第7 條及行政程序
        法第6 條所明文規定，行政機關為各種行政行為時，必
        須受到平等原則之拘束，否則即屬違法之行政行為。
      (2)與原告同年度考取之大專預備軍官，均係按當時有效之
        大專預備軍官選訓服役實施辦法，於取得大專學生集訓
        成績後，方取得預備軍官資格，原告既係於同年參加考
        選，自亦與其他同年參加考選之人員同等處理，方符合
        上述平等原則。
      (3)反面言之，若容許按照舊法參加考試之原告可按新制度
        取得預備軍官資格，對於其他與原告同年參加考選並按
        舊法規定確實取得大專學生集訓成績後取得預備軍官資
        格之人員，難謂為公平，將反使被告違反平等原則。
    5.原告其餘主張，亦均無理由，爰一併解釋如後：
      (1)原告尚主張其預官之錄取資格有跨年保留之效力，不應
        受新修之考選辦法所限制。惟原告聲請遭駁回，並非因
        國防部新修訂之預官考選辦法，使其預官錄取資格跨年
        失其效力所致，而係因其不符合大專預備軍官選訓服役
        實施辦法第6 條之舊法所致，是故原告自始即未取得其
        於86年考選之通訊官科義務役預官資格，並無確認有無
        受到新修之考選辦法之實益。
      (2)其稱其「提出本件聲請時，預官之錄取資格有跨年保留
        之效力，不受新考選辦法所限制」云云，惟其於88年11
        月間提出本件聲請時「大專預備軍官選訓服役實施辦法
        」之修正尚未發布，自應一併適用舊制，否則原告係於
        舊制時期提出，焉有於原告有利之處適用舊制、於原告
        不利之處則適用新制之理？
    理  由
一、按大專預備軍官之考選，研究所碩士班以下之大專畢業生分
    初選及複選，初選以審查方式；複選以分組考試方式行之，
    合格後選訓為預備軍官。「各大專院校應組成大專預備軍官
    初選委員會，就應屆畢業生所填報之志願申請表進行審查，
    其初選合格標準規定如左：一體格：乙等體位以上。二在校
    操行成績：總平均 80 分以上。三大專學生集訓成績：總平
    均 75 分以上。四在校軍訓成績：總平均 70 分以上。」為
    84 年 6 月 26 日發布施行之預官選訓服役辦法第 3 條第
    1 款及第 6 條第 1 項所規定。而原告對於尚未取得大專集
    訓成績之事實並不爭執，合先敘明。
二、查原告於就讀國立臺灣大學電機工程研究所期間，參加86
    年度預備軍官考選，以總分 224 分達第一梯次通訊官錄取
    標準，惟因當時欠缺大專集訓成績，遭註銷錄取資格。嗣原
    告於 88 年 1 月 3 日以「大專預備軍官選訓服役實施辦法
    」第 6 條初選合格標準已刪除大專集訓成績項目為由，請
    求前國防部大專預備軍官複選委員會（現已改制為大專程度
    義務役預備軍官預備士官考選委員會）補錄取其為預備軍官
    ，但經該委員會原處分書函否准其所請，原告對之提起訴願
    、再訴願，遞遭駁回，乃提起行政訴訟，經本院 89 年度訴
    字第 3126 號判決，認國防部大專預備軍官複選委員會無當
    事人能力無權就原告請求作成准否之處分，爰將再訴願及訴
    願決定均撤銷，發回被告另為適當之決定。原告仍不服提起
    上訴，經最高行政法院以 92年度裁字第 128 號裁定上訴駁
    回，全案經本院於移送被告依法另為適法決定。嗣被告依據
    最高行政法院 91 年度判字第 1143 號判決內容意旨，於 9
    2 年 6 月 18 日以92 年決字第 067 號訴願決定予以駁回
    。惟此一訴願決定經本院於 93 年 6 月 30 日以 92 年度
    訴字第 3879 號判決認為預官複選會為國防部之內部單位，
    其所為之意思表示視同國防部之行政處分，若不服處分應向
    行政院提起訴願，是以前述國防部訴願審議委員會於 9 2
    年 6 月18 日所為之 92 年決字第 067 號訴願決定，係屬
    管轄錯誤，爰將該訴願決定撤銷並移交行政院訴願審議委員
    會另為決定，復再經行政院訴願審議委員會於 94 年 6 月
    7日以院臺訴字第 0940085741 號函駁回訴願，原告不服訴
    願決定，遂向本院提起本件行政訴訟之事實，有大專預備軍
    官複選委員會 88 年 11 月 26 日（88）易晨字第2883 4
    號函（即原處分）、最高行政法院 91 年 7 月 4日 9 1 年
    度判字第 1143 號判決、本院 90 年 9 月 14日 89 年度訴
    字第 3126 號及 93 年 6 月 30 日 92 年度訴字第 3879
    號判決、國防部 92 年決字第 067 號訴願決定書、訴願書
    等各附原處分卷及本院卷足稽，堪認為真實。兩造主要爭執
    在：原告主張申請補錄取預備軍官請求被告許可之案件，依
    中央法規標準法第 18 條規定，應適用新法不計大專集訓成
    績之規定，原處分仍適用舊法顯屬錯誤，是否可採？
三、經查：
  (一)按「中央法規標準法第18條所稱『處理程序』係指主管機關
    處理事件之程序而言，並不包括行政救濟之程序在內。故主
    管機關受理人民聲請許可案件，其處理程序終結後，在行政
    救濟程序進行中法規有變更者，仍應適用舊法。」改制前行
    政法院 62 年判字第 507 號及 72 年判字第 1651 號分別
    著有判例足資參照。是知，依中央法規標準法第 18 條是否
    適用新修正法規之規定，係以人民聲請許可事件之處理程序
    是否終結為斷，若該系爭聲請事件之處理程序已經終結，並
    不因聲請當時適用之法規有所變更而須改適用新修正之法規
    。而此所謂「處理程序」終結，自係指主管機關處理人民聲
    請許可事件之一般行政程序而言，並不包含訴願及行政訴訟
    等之行政救濟程序在內，故主管機關受理人民聲請許可案件
    ，其處理程序終結後，在行政救濟程序中法規有變更者，仍
    應適用舊法。
  (二)本件原告聲請補錄其為預備軍官事件，業經被告於88年4月
    30 日以 (88) 年易晨字第 8392 號函否准其聲請在案，可
    知本件原告聲請事件之處理程序業已在上開原處分函作成之
    際終結，復經最高行政法院於 91 年 7 月 4 日以91年度判
    字第1143號判決駁回原告之聲請錄取為預備軍官確定在案，
    分別有系爭原處分函及最高行政法院91年度判字第1143號判
    決影本各一份附卷可稽。至事後因國家政策變更，修改「大
    專預備軍官選訓服役實施辦法」第6 條之規定，取消「大專
    學生集訓成績總平均 75 分以上」之規定，仍應視該新修正
    之法規有無回溯條款之明文，否則僅得適用中央法規標準法
    第 18 條規定，視該聲請事件之處理程序是否終結為斷。
  (三)而原告所稱新法規「大專預備軍官選訓服役實施辦法」係於
    88 年 12 月 1 日修正，乃在被告 88 年 11 月 26 日原處
    分否准原告本件聲請之前，參照前開改判前行政法院之判例
    所稱「處理程序係指主管機關處理人民聲請許可事件之程序
    ，並不包含行政救濟之程序在內」之意旨，顯見原告本件聲
    請事件之行政程序仍處舊法時期，被告因之依舊法規定以原
    告未經大專集訓成績不符錄取標準予以否准原告之聲請，於
    法自屬有據。原告訴稱依中央法規標準法第 18 條，其程序
    尚未終結，而應適用大專預備軍官選訓服役實施辦法修正後
    之第 6 條規定等云，容有誤解法令，不足採取。
四、原告另無主張本件有信賴保護原則之適用等云。惟按司法院
    大法官第 589 號解釋：「法治國原則為憲法之基本原則，
    首重人民權利之維護、法秩序之安定及信賴保護原則之遵守
    。行政法規公布施行後，制定或發布法規之機關依法定程序
    予以修改或廢止時，應兼顧規範對象信賴利益之保護。受規
    範對象如已在因法規施行而產生信賴基礎之存續期間內，對
    構成信賴要件之事實，有客觀上具體表現之行為，且有值得
    保護之利益者，即應受信賴保護原則之保障。」是以信賴保
    護原則除須以信賴基礎及信賴值得保護為要件外，當事人尚
    須具備信賴行為。復按司法院大法官第 525 號解釋：「任
    何行政法規皆不能預期其永久實施，受規範對象須已在因法
    規施行而產生信賴基礎之存續期間，對構成信賴要件之事實
    ，有客觀上具體表現之行為，始受信賴之保護。」查本件原
    告於所稱上開法規變更前，並無任何積極之信賴行為，難謂
    有信賴保護原則適用之要件。又原告一再無故拖延參加大專
    集訓，其於新法取消大專集訓後，始主張其就施行後之新法
    有信賴保護原則之適用，亦難謂理由適法。
五、綜上，原告所訴均委無足採，其所稱新法規「大專預備軍官
    選訓服役實施辦法」係於 88 年 12 月 1 日修正，乃在被
    告 88 年 11 月 26 日原處分否准原告本件聲請之前，參照
    前開改判前行政法院之判例意旨，顯見原告本件聲請事件之
    行政程序仍處舊法時期，被告因之依舊法規定以原告未經大
    專集訓成績不符錄取標準予以否准原告之聲請，並無違誤，
    訴願予以維持亦無不合，原告徒執前詞，聲請撤銷並請求被
    告作成補錄取原告為義務役預備軍官之行政處分，並無理由
    ，應予駁回。至原告請求確認錄取之預官資格可以跨年保留
    部分，其請求被告補錄取義務役預備軍官之申請既因無理由
    經駁回，則其確認錄取之預官資格可以跨年保留之請求即無
    根據，顯無理由，亦應併予駁回。
據上論結，本件原告之訴為無理由，爰依行政訴訟法第98條第3
項前段，判決如主文。
中    華    民    國    95    年     5     月    25    日
                         第六庭審判長法  官  黃  清  光
                                     法  官  許  瑞  助
                                     法  官  陳  鴻  斌
上為正本係照原本作成。
如不服本判決，應於送達後20日內，向本院提出上訴狀並表明上
訴理由，如於本判決宣示後送達前提起上訴者，應於判決送達後
20日內補提上訴理由書（須按他造人數附繕本）。
中    華    民    國    95    年     5     月    25    日
                                     書記官  蔡  逸  萱


司法院資訊處製作；財團法人民間司法改革基金會備份。
